臺中高等行政法院裁定
　　　　　　　　　　　　　　　　　　 96年度訴字第00355號
原　　　告　甲○○
輔　佐　人　丙○○
　　　　　　丁○○
被　　　告　彰化縣政府
代　表　人　乙○○
訴訟代理人　庚○○
　　　　　　己○○
　　　　　　戊○○
上列當事人間因有關工廠登記事務事件，原告不服經濟部中華民
國96年6月15日經訴字第09606102840號及第00000000000號訴願
決定，提起行政訴訟，本院裁定如下：
    主　文
原告之訴除損害賠償部分外駁回。
本件關於損害賠償部分移送臺灣臺中地方法院。
訴訟費用除移送部分外由原告負擔。
    理　由
一、本件原告於起訴狀送達後，為訴之變更追加，經核其請求之
    基礎並未變更，本院認其變更為適當，爰准其變更追加。
二、原告起訴意旨略以：坐落於彰化縣溪湖鎮○○段361-1、3
    67、367-2地號等3筆農地，屬實施非都市土地使用管制地區
   （69年6月1日管制公告），為原告與他人分管之共有土地。
    訴外人松益興業股份有限公司（下稱松益公司）及松富工業
    有限公司（下稱松富公司）在上開土地上設立共同之工廠，
    門牌號碼為彰化縣溪湖鎮○○路○段231號。系爭廠址土地係
    由訴外人巫桂花69年2月1日移轉登記予紀巫金應有部分2/18
    ，換算面積為376.33平方公尺。紀巫金取得土地後，同意工
    廠使用其地，上開工廠之廠房才開始興建，並非於69年6月1
    日管制公告前已設廠生產，松益車料廠於75年以上開建物資
    料及相關虛偽資料，未取得原告同意，向被告申請工廠設立
    登記，臺灣省建設廳不察，以台灣省政府建設廳75年7月14
    日75建一字第204408號函，核發第0000000000號工廠登記證
    ；被告亦不察而核發松富工業股份有限公司工登字第11262
    號工廠登記證，均屬非法。系爭分管土地，因原告與共有
    人協議分割不成，欲訴請裁判分割，然因松益及松富公司取
    得主管機關核發之工廠登記證，致系爭土地存有不可分割因
    素，致原告無法獲得公平之分割，土地無法有效運用，權益
    損失甚鉅，爰以利害關係人之身分提起本件訴訟，聲明求為
    判決：(一)先位聲明部分：台灣省政府建設廳75年7月14日7
    5建一字第204408號函之處分及經濟部96年6月15日經訴字第
    09606102840號訴願決定均撤銷。被告應作成命松益興業
    股份有限公司停工遷廠之行政處分。彰化縣政府所為核發
    松富工業股份有限公司工登字第11262號工廠登記證之處分
    及經濟部96年6月15日經訴字第00000000000號訴願決定均撤
    銷。被告應作成命松富工業有限公司停工遷廠之行政處分
    。被告應給付原告新台幣1,000萬元。(二)備位聲明部分：
    確認臺灣省政府建設廳75年7月14日75建一字第204408號
    函准松益車料廠之工廠設立登記之行政處分無效。被告應
    作成命松益興業股份有限公司停工遷廠之行政處分。被告
    應作成命松富工業有限公司停工遷廠之行政處分。
三、經查，有關工廠設立、登記、停復工之主管機關，在90年3
    月14日工廠管理輔導法公布施行前，悉依工廠設立登記規則
    處理。該工廠設立登記規則曾經多次修正，在88年7月1日精
    省以前，該規則規定，工廠登記證由經濟部統一核發，並得
    委由省（市）建設廳（局）代發；至於其他設立許可、停復
    工等事項，則由縣市政府核定或核轉省建設廳核定。精省之
    後台灣省建設廳裁撤，其業務已由經濟部中部辦公室承接辦
    理。嗣經濟部以88年8月25日經（88）中字第88260829號函
    頒「經濟部與縣（市）政府工廠設立登記業務權責劃分及聯
    繫協調要點」第1點權責劃分「（二）縣政府逕予受理核定
    部分：凡應核轉經濟部中部辦公室辦理以外之工廠設立、登
    記、變更、停復工、註銷及公告註銷之申請案件等。」從而
    ，被告為本件工廠登記事件之有權處理機關，並無疑義。另
    依地方制度法第2條第3款規定，地方自治團體依法律、上級
    法規或規章規定，在上級政府指揮監督下，執行上級政府交
    付辦理之非屬該團體事務，而負其行政執行責任之事項，謂
    之委辦事項。又依訴願法第9條規定：「直轄市政府、縣（
    市）政府或其所屬機關及鄉（鎮、市）公所依法辦理上級政
    府或其所屬機關委辦事件所為之行政處分，為受委辦機關之
    行政處分，其訴願之管轄，比照第4條之規定，向受委辦機
    關之直接上級機關提起訴願。」工廠管理輔導法公布施行前
    ，經濟部將工廠設立、登記、停復工等事項委由台灣省建設
    廳處理，精省以後相關之業務委由各縣市政府辦理，即係中
    央政府所屬機關將業務交由地方自治團體執行，核屬該縣市
    政府受委辦事項，該縣市政府對上開事務即屬有權決定機關
    ，本件原告以彰化縣政府被告，其當事人適格並無欠缺，合
    先敘明。
四、先位聲明部分：
    (一)關於聲明第項及第項撤銷訴訟部分：
      1.按「訴願之提起，應自行政處分達到或公告期滿之次日
        起30日內為之。」、「利害關係人提起訴願者，前項期
        間自知悉時起算。但自行政處分達到或公告期滿後，已
        逾3年者，不得提起。」、「訴願事件有左列各款情形
        之一者，應為不受理之決定：．．．二、提起訴願逾法
        定期間或未於訴願法第57條所定期間內補送訴願書者。
        」分別為訴願法第14條第1項、第2項及第77條第2款所
        明定。
      2.此部分原告係請求撤銷被告所為核發松富公司工登字第
        11262號工廠登記證之處分及台灣省政府建設廳75年7月
        14日75建一字第204408號函准松益車料廠之工廠設立登
        記並核發工廠登記證之處分。關於前者，原處分卷附被
        告現存資料最早係松富公司之前身松益車料廠59年12月
        28日工廠登記證換發申請書上所載，該廠原領有彰化縣
        政府「彰府建商營核發工登字第11262號工廠登記證」
        ，在彰化縣溪湖鎮○○里○○路247-4號開設工廠，依
        照工廠設立登記規則第19條規定申請換證，經被告以60
        年1月22日彰府建工字第115252號函轉台灣省政府建設
        廳准予換證（證號為工證（台建）字第12606號）。而
        松益車料廠嗣後多次申請變更登記，經台灣省政府建設
        廳67年5月6日建一字第69817號函請變更工廠名稱為「
        松富工業有限公司」，其後又經組織型態及工廠地址等
        變更登記，迄今工廠名稱為「松富工業股份有限公司」
        ，工廠地址為「彰化縣溪湖鎮○○里○○路3段500號」
        。原告對於松富公司之前身「松益車料廠」經被告准予
        工廠設立登記並核發工登字第11262號工廠登記證之行
        政處分不服，以利害關係人身分，於96年1月25日提起
        訴願，請求撤銷該行政處分。惟依訴願法第14條第2項
        規定，自行政處分達到後，已逾3年者，不得提起訴願
        ，已如前述。系爭被告核發「彰府建商營核發工登字第
        11262號工廠登記證」之處分，雖無送達回執可證明原
        核准工廠登記之行政處分係於何時到達松益車料廠，然
        查松益車料廠既於59年12月28日申請換發該工登字第11
        262號工廠登記證，並經准予換發，依經驗法則及論理
        法則，該松益車料廠至遲於59年12月28日應已收受該行
        政處分，而原告遲至96年1月25日始以利害關係人之身
        分提起訴願，已逾訴願法所定3年之除斥期間。關於後
        者，即松益公司部分，依原處分卷附被告現存資料，坐
        落彰化縣溪湖鎮○○里○○路○段231號（其基地為彰化
        縣溪湖鎮西寮里367地號特定農業區農牧用地上部分土
        地）之工廠，原係訴外人紀深松前於67年間再以「松益
        車料廠」名義經營之違章工廠。嗣該廠依據經濟部74年
        6月7日經(74)工23779號放寬工廠登記要件之公告，於7
        5年6月間檢附相關資料就該違章工廠向被告申請工廠設
        立登記，經被告以75年7月8日建商字第56643號函報請
        台灣省政府建設廳核定，經該廳於75年7月14日以75建
        一字第204408號函認其符合違章工廠放寬登記規定准予
        設立登記，並發給第00-000000-00號工廠登記證。其後
        原告於77年1月11日向被告申請變更廠名、組織型態及
        資本額，經被告以77年1月25日77彰府建商字第54603號
        函核准，其廠名變更為「松益興業股份有限公司」，並
        發給工證（臺建）字第99-072548-01號工廠登記證。原
        告對於松益公司之前身「松益車料廠」經台灣省政府建
        設廳准予工廠設立登記，並核發第00-000000-00號工廠
        登記證之行政處分不服，併以利害關係人身分提起訴願
        ，請求撤銷該行政處分。惟查，系爭台灣省政府建設廳
        75年7月14日75建一字第204408號函，雖經被告查無送
        達回執可資證明該函係於何時送達「松益車料廠」，然
        「松益車料廠」既於77年1月11日向被告申請變更登記
        ，依經驗法則及論理法則，該松益車料廠至遲於77年1
        月11日應已收受該行政處分。而原告遲至96年1月25日
        始以利害關係人之身分提起訴願，已逾訴願法所定3年
        之除斥期間。原告雖稱其係於近年始知悉被告違法核發
        系爭工廠登記證，惟訴願法第14條第2項但書既規定自
        行政處分達到後，已逾3年者，不得提起訴願，自與原
        告何時知悉無涉。訴願決定以原告請求撤銷系爭工廠登
        記證已逾3年期限，訴願不合法，而為不受理之決定，
        於法並無不合。原告復對之提起撤銷訴訟，其訴未經合
        法之訴願程序，其訴不備訴訟要件，依行政訴訟法第10
        7第1項第10款規定，應予駁回。
    (二)關於聲明第項及第項課予義務訴訟部分：
      1.按「人民因中央或地方機關對其依法申請之案件，於法
        令所定期間內應作為而不作為，認為其權利或法律上利
        益受損害者，經依訴願程序後，得向高等行政法院提起
        請求該機關應為行政處分或應為特定內容之行政處分之
        訴訟。」、「人民因中央或地方機關對其依法申請之案
        件，予以駁回，認為其權利或法律上利益受違法損害者
        ，經依訴願程序後，得向高等行政法院提起請求該機關
        應為行政處分或應為特定內容之行政處分之訴訟。」行
        政訴訟法第5條第1項、第2項定有明文。
      2.此部分原告係請求被告應作成命松益公司及松富公司停
        工遷廠之行政處分，依上開規定，提起此部分課予義務
        訴訟，請求被告為特定內容之行政處分，必以曾向被告
        機關提出申請而未獲結果或被拒絕，且於法定期間提起
        訴願為必要。本件原告於言詞辯論程序自承未曾就此向
        被告申請，亦未經訴願程序（見本院卷第110頁），核
        與被告所述相符，並經本院調閱訴願卷審核屬實，是原
        告未經前置程序，遽然提起本件訴訟，自屬不備課予義
        務訴訟之要件，其訴不合法，復無從命補正，依行政訴
        訟法第107第1項第10款規定，亦應駁回其訴。
    (三)關於聲明第項給付訴訟部分：
      1.按「提起行政訴訟，得於同一程序中，合併請求損害賠
        償或其他財產上給付。」為行政訴訟法第7條所明定。
        而此所謂得合併請求損害賠償，自以原告已合法提起行
        政訴訟為前提，如該被合併之訴訟因不合法而遭駁回，
        則其所合併之損害賠償訴訟，即失所附麗。又國家賠償
        法第12條規定，國家賠償訴訟除國家賠償法另有規定外
        適用民事訴訟程序。據此，依同法第11條第1項但書及
        上開行政訴訟法第7條之規定，有關國家賠償訴訟，除
        係合併行政訴訟提起請求損害賠償者，應由行政法院審
        判外，其不能合併於行政訴訟之國家賠償訴訟，自應由
        普通法院依民事訴訟程序審判。
      2.原告主張因被告不撤銷行政處分，致原告發生損害，乃
        依據國家賠償法之規定，請求被告賠償原告新台幣1,00
        0萬元之損害。惟如前所述，原告上開所請求之撤銷訴
        訟因不合法而遭駁回，則其合併之國家賠償訴訟，依前
        開說明自不符合前揭行政訴訟法第7條之規定之要件，
        不得合併於行政訴訟中請求。原告此部分訴訟，依前開
        說明，應由普通法院民事庭審理，爰依行政訴訟法第12
        條之2第2項之規定，依職權裁定移送有受理此部分訴訟
        權限之臺灣臺中地方法院審理。
五、備位聲明部分：
    (一)關於聲明第項確認訴訟部分：
      1.按「確認行政處分無效之訴訟，須已向原處分機關請求
        確認其無效未被允許，或經請求後於30日內不為確答者
        ，始得提起之。」行政訴訟法第6條第2項定有明文。故
        提起確認行政處分無效之訴訟，以「先向原處分機關請
        求確認其無效未被允許」為要件。
      2.此部分原告係請求確認臺灣省政府建設廳75年7月14日7
        5建一字第204408號函准松益車料廠之工廠設立登記之
        行政處分無效。經查，原告於起訴前並未向被告請求確
        認上開行政處分無效，為原告於言詞辯論期日所自承（
        見本院卷第110頁），並經被告查明屬實陳報在卷，故
        原告此部分訴訟核與前揭行政訴訟法第6條第2項規定之
        要件不符，其訴不備訴訟要件，復無從命補正，應予駁
        回。
    (二)關於聲明第項及第項課予義務訴訟部分：
      查此部分原告係請求被告應作成命松益公司及松富公司停
      工遷廠之行政處分，與先位聲明第第項及第項課予義
      務訴訟部分相同。因原告主張前開確認訴訟與撤銷訴訟係
      屬預備關係，而課予義務訴訟部分又與該二者具有合併訴
      訟關係，致先位備位訴訟均有此部分聲明之結果。如前所
      述原告提起此部分課予義務訴訟，請求被告為特定內容之
      行政處分，必以曾向被告機關提出申請而未獲結果或被拒
      絕，且於法定期間提起訴願為必要。本件原告自承未曾就
      此向被告申請，亦未經訴願程序，原告既未經前置程序，
      其遽然提起本件訴訟，不備課予義務訴訟之要件，其訴不
      合法，復無從命補正，應併依行政訴訟法第107第1項第10
      款規定，予以駁回。
六、依行政訴訟法第107條第1項第10款、第104條、第12條之2第
    2項、民事訴訟法第95條、第78條、，裁定如主文。
中　　華　　民　　國　　96　　年　　10　　月　　31　　日
                 第四庭審判長法  官　沈應南
                             法  官　許武峰
                             法  官　許金釵
以上正本證明與原本無異。
如不服本裁定，應於裁定送達後10日內以書狀敘明理由，經本院
向最高行政法院提起抗告（須依對造人數附具繕本）。
中　　華　　民　　國　　96　　年　　11　　月　　6　　日
                             書記官　許騰云
